ACORDAO-COMPLETO-2480388

ACÓRDÃO 18220/2021 ATA 38/2021 - PRIMEIRA CÂMARA

VISTOS, relatados e discutidos estes autos de processo de aposentadoria de servidores do extinto Ministério da Fazenda,
ACORDAM os Ministros do Tribunal de Contas da União, reunidos em sessão da Primeira Câmara, diante das razões expostas pelo relator e com fundamento na Constituição Federal, art. 71, III, na Lei 8.442/1992, arts. 1º, V, e 39, II, e na decisão proferida pelo Supremo Tribunal Federal do MS 35.812/DF, em:
9.1. registrar o ato de aposentadoria da sra. Carmem Regina Ribeiro de Souza Batista;
9.2. arquivar o presente processo.

Pessoal. Aposentadoria. Bônus de eficiência.

Primeira Câmara

Ministério da Fazenda (extinta).

3. Interessados/Responsáveis:
3.1. Interessados: Carmem Regina Ribeiro de Souza Batista (XXX.127.201-XX).

13.1. Ministros presentes: Jorge Oliveira (na Presidência) e Benjamin Zymler (Relator).
13.2. Ministro-Substituto convocado: André Luís de Carvalho.
13.3. Ministro-Substituto presente: Weder de Oliveira.

BENJAMIN ZYMLER

Adoto como relatório a instrução a cargo da Secretaria de Fiscalização de Integridade de Atos e Pagamentos de Pessoal e de Benefícios Sociais (Sefip) , com a qual manifestou sua anuência o representante do Ministério Público junto ao Tribunal de Contas da União (MPTCU) :
INTRODUÇÃO
1.	Trata-se de ato de concessão de aposentadoria acima mencionado, de ex-servidora do Ministério da Fazenda.
2.	O ato foi submetido eletronicamente, para fim de registro, à apreciação do Tribunal de Contas da União (TCU) , de acordo com o art. 71, inciso III, da Constituição Federal. 
EXAME TÉCNICO
Encaminhamentos anteriores
3.	À peça 6, consta instrução de mérito propondo que o ato em análise fosse apreciado pela legalidade, a qual contou com anuência da Unidade Técnica (peça 7) e parecer favorável por parte do MP/TCU (peça 8) .
4.	Em análise da questão, quanto ao ato objeto desta instrução, o Acórdão 1441/2021-TCU-Primeira Câmara, relator Ministro Benjamin Zymler, exarou a seguinte determinação
1.7. Determinações/Recomendações/Orientações: 
1.7.1. determinar à Secretaria de Fiscalização de Integridade de Atos e Pagamentos de Pessoal e de Benefícios Sociais que verifique se houve inclusão nos proventos da sra. Carmem Regina Ribeiro de Souza Batista da parcela 'Bôunus de Eficiência' e reinstrua o feito
5.	Destarte, a presente instrução tem por objeto cumprir o determinado.
Exame das constatações
6.	Em análise do ato objeto destes autos, verifica-se que a interessada foi inativada em 30/11/2018, com proventos integrais, computados mais de 36 anos de tempo de atividade. 
7.	Em consulta ao contracheque à peça 11 e em cotejo com a tabela salarial à peça 12, não se verifica irregularidade nos proventos pagos. Cabe destacar que, no ato, não foi registrada a rubrica 'bônus de eficiência', constituindo um erro formal de preenchimento, visto que a interessada, à data da vigência do ato, percebia este valor (vide contracheque à peça 14 - ref nov/2018) .
8.	Cabe ressaltar que, em relação à rubrica 'bônus de eficiência', existe notória lide judicial sobre a questão no âmbito do STF, ante o fato de esta Corte entender que o referido pagamento, dissociado da respectiva contribuição previdenciária, seria irregular. Diante disso, existem várias decisões liminares, exaradas em sede de Mandado de Segurança, garantindo a continuidade do pagamento até a decisão de mérito por parte do STF (peça 13) . Neste sentido, cita-se o MS 35.410, de relatoria do Ministro Alexandre de Moraes e impetrado pelo Sindicato Nacional dos Analistas Tributários da Receita Federal do Brasil.
CONCLUSÃO
9.	Destarte, caberá proposta de apreciação do ato pela ilegalidade, em vista do percebimento da rubrica 'bônus de eficiência' por parte da interessada à época do início da vigência do ato, situação em desacordo com a Jurisprudência desta Corte, a exemplo do Acórdão 2000/2017-TCU-Plenário, relator Ministro Benjamin Zymler.
10.	Todavia, em vista da decisão do STF acima mencionada, deixa-se de propor as medidas de saneamento da situação. Ademais, não se proporá que a Consultoria Jurídica desta Corte acompanhe a ação, ante a questão já está sendo acompanhada por esta Casa.
11.	Registre-se ainda que a análise do presente feito observou o regramento inscrito na Resolução TCU 315/2020, e que o ato em comento completará 5 anos no TCU em 13/07/2025.
PROPOSTA DE ENCAMINHAMENTO
12.	Ante o exposto, será proposto:
a) considerar ilegal e recusar registro ao ato abaixo nominado, com base nos arts. 71, inciso III, da Constituição Federal, 1º, inciso V, e 39, inciso II, da Lei 8.443/1992 e 260, § 1º, do Regimento Interno do Tribunal de Contas da União (TCU) ;
- CARMEM REGINA RIBEIRO DE SOUZA BATISTA, CPF XXX.127.201-XX, ato número 6415/2019 (inicial) .
b) informe à interessada o teor do Acórdão que vier a ser prolatado, encaminhando ao TCU, no prazo de trinta dias, comprovante da data de ciência pela interessada, nos termos do art. 4º, § 3º, da Resolução - TCU 170/2004."
É o relatório.

não há.

Procurador Marinus Eduardo De Vries Marsico.

PESSOAL. APOSENTADORIA. BÔNUS DE EFICIÊNCIA. MS 35.812/DF, 35.410/DF, 35.824/DF. REGISTRO.

APOSENTADORIA (APOS)

Secretaria de Fiscalização de Integridade de Atos e Pagamentos de Pessoal e de Benefícios Sociais (Sefip).

Trata-se de processo de aposentadoria de servidores do extinto Ministério da Fazenda.
2. Por meio do Acórdão 1441/2021-TCU-Primeira Câmara, foram registrados os atos de aposentadoria dos servidores Ane Cley Anselmo de Oliveira Nascimento e Marilene Guedes da Costa e determinado à Sefip que verificasse "se houve inclusão nos proventos da sra. Carmem Regina Ribeiro de Souza Batista da parcela 'Bônus de Eficiência'" e instruísse o feito novamente. 
3. Em seu novo exame, a unidade técnica, acompanhada pelo MPTCU, propõe a ilegalidade da concessão em virtude do pagamento da mencionada parcela, que passou a integrar os proventos sem que esteja submetida ao pagamento de contribuição previdenciária.
4. A ilegalidade da inclusão da rubrica, introduzida no ordenamento jurídico pela Medida Provisória (MP) 765/2016, convertida na Lei 13.464/2017, decorre do fato de a parcela não sofrer incidência de contribuição previdenciária, de modo que sua extensão aos inativos configura violação aos princípios da contributividade e da solidariedade, que regem o sistema previdenciário, em especial o regime próprio de previdência. De igual forma, o pagamento da vantagem aos inativos sem a respectiva contrapartida financeira vulnera o princípio do equilíbrio financeiro e atuarial, que deve nortear o regime previdenciário.
5. Permitir o pagamento da vantagem ao inativo também implica a violação do § 4º do art. 40 da Constituição Federal, o qual veda a "adoção de requisitos e critérios diferenciados para a concessão de aposentadoria aos abrangidos pelo regime de que trata este artigo", bem assim o § 18 do mesmo artigo, uma vez que deve incidir contribuição previdenciária sobre os proventos de aposentadoria sobre os valores que excederem o teto do regime geral, o que não é possível no caso do Bônus de Eficiência e Produtividade.
6. Ora, uma vez que a rubrica está indene de contribuição, é de se concluir que possui natureza pro labore faciendo. Nessa linha, a exposição de motivos elaborada pelo então Ministro do Planejamento Dyogo Henrique de Oliveira para o Presidente da República adotar a medida provisória então proposta (MP 765/2016) inclui a dita gratificação no âmbito do Programa de Produtividade da Auditoria-Fiscal do Trabalho, o que é revelador de sua natureza não permanente:
"16. Fruto desse acordo, estão sendo instituídos o Programa de Produtividade da Auditoria-Fiscal do Trabalho e o Bônus de Eficiência e Produtividade na Atividade Auditoria-Fiscal do Trabalho, com o objetivo de incrementar a produtividade nas áreas de atuação dos ocupantes do cargo de Auditor-Fiscal do Trabalho."
7. A despeito dessas considerações, o Supremo Tribunal Federal (STF) decidiu nos MS 35.812/DF, 35.410/DF, 35.824/DF (todos da relatoria do Ministro Alexandre de Moraes e julgados pelo Tribunal Pleno em 13/4/2021) , que versavam exatamente sobre a matéria ora em discussão, que este Tribunal de Contas não pode fazer controle de constitucionalidade para fins de apreciação de atos sujeitos a registrado.
8. Nada obstante, não houve unanimidade, nesses julgamentos, quanto à eventual superação do enunciado 347 da Súmula de Jurisprudência do STF, de seguinte teor:
"O Tribunal de Contas, no exercício de suas atribuições, pode apreciar a constitucionalidade das leis e dos atos do poder público."
9. Dessarte, é de se determinar o registro do ato de aposentadoria da sra. Carmem Regina Ribeiro de Souza Batista.

Diante do exposto, VOTO por que o Tribunal adote a deliberação que ora submeto à apreciação deste colegiado.
TCU, Sala das Sessões, em 9 de novembro de 2021.
BENJAMIN ZYMLER 
Relator